【裁判字號】    91,訴,759
【裁判日期】    920321
【裁判案由】    返還不當得利
【裁判全文】
臺灣屏東地方法院民事判決      九十一年度訴字第七五九號
    原        告  甲○○
                  丁○○
                  辛○○
                  庚○○
                  己○○
    兼右三人共同
    訴 訟代理 人  壬○○    .
    右 六人共 同
    訴 訟代理 人  蔡將葳律師
    被        告  乙○○      .
                  戊○○      .
    右   一   人
    訴 訟代理 人  丙○○    .
右當事人間請求返還不當得利事件，本院判決如左：
    主      文
原告之訴及假執行之聲請均駁回。
訴訟費用由原告甲○○負擔一百七十八分之十四，原告丁○○負擔一百七十八分之一
百零八，餘由原告原告辛○○、庚○○、己○○、壬○○連帶負擔。
    事      實
甲、原告方面：
一、聲明：(一)被告乙○○應給付原告甲○○新台幣（下同）七萬一千七百零三元，給
    付原告丁○○五十二萬五千四百七十四元，給付原告辛○○、庚○○、己○○、
    壬○○二十七萬一千二百二十三元，及均自民國八十一年七月二十九日起至清償
    日止，按週年利率百分之五計算之利息。(二)被告戊○○應給付原告甲○○七萬六
    千七百八十九元，給付原告丁○○五十六萬二千七百四十八元，給付原告辛○○
    、庚○○、己○○、壬○○二十九萬零四百六十三元，及均自民國八十一年七月
    二十九日起至清償日止，按週年利率百分之五計算之利息。(二)願供擔保，請准宣
    告假執行。
二、陳述：
（一）原告辛○○、庚○○、己○○之父即原告壬○○之夫薛邦，及原告甲○○與丁○○，及被告乙○○與戊○○，及訴外人郭玉柱共有坐落屏東縣崁頂鄉○○段
      五六○地號土地（下稱系爭土地）、地目建、面積○．一二六八公頃，各共有
      人之應有部分為薛邦一五○二分之二一四，原告甲○○一五○二分之一六六，
      原告丁○○一五○二分之五三七，被告乙○○一五○二分之一六五，被告戊○○一五○二分之二○七，郭玉柱一五○二分之二一三，而全體共有人就系爭土
      地皆劃定分管使用範圍並各自興建房屋居住。嗣於八十一年間訴外人丙○○代
      其子即被告乙○○與戊○○向原告等其餘共有人提議就各共有人之應有部分面
      積範圍辦理系爭土地分割登記，因系爭土地依法並無不得分割之限制，且各共
      有人就分管使用範圍已各自興建房屋，原告等其餘共有人乃同意分割，丙○○
      並進一步假意為全體共有人服務，願負責聯繫代書洽辦一切分割登記事宜，原
      告不疑有詐也將土地所有權狀印鑑章、印鑑證明等相關土地分割所需文件交付
      被告，事後辦理分割登記完畢後，因原告等其餘共有人咸以為各共有人分割後
      所得面積係與分割前各共有人應有部分換算面積相符，且因心性純樸，乃皆未
      曾詳細查究土地分割詳細地界與各共有人所有建物坐落基地是否一致及土地面
      積有無增減等問題，乃始終未能發現有何異狀，多年來原也相安無事。
（二）詎於八十八年初被告乙○○擬在其分割所得土地上進行房屋改建事宜之時，竟
      趁鄰地所有權人即原告甲○○全家不在而將鄰地即原告甲○○現有建物前方磚
      牆及房屋二樓陽台之欄杆、電錶及水槽等毀壞、拆除，逕自侵越原告甲○○所
      有土地、房屋及磚牆而興建房屋，經原告甲○○事後發現與其理論，被告竟以
      該部分土地皆其所有，反而主張原告甲○○所有房屋占用其土地，原告甲○○
      乃向地政機關申請分割登記之相關申請文件，並與其他共有人即原告丁○○、
      壬○○等人聯繫，經審視、比對竟發現丙○○及被告乙○○與戊○○當初於辦
      理系爭土地分割之時，竟勾串受託辦理分割登記之代書林漢順（與被告乙○○
      係連襟關係，已因涉有背信罪嫌經提起公訴，經鈞院以九十年度訴字第八八九
      號審理中）基於不當得利之意圖，使不知情之屏東縣東港地政事務所測量員林
      仙化依其指示分割方式（即非依各共有人之應有部分比例）進行土地複丈、測
      量，而將系爭土地分割為屏東縣崁頂鄉○○段五六○地號（面積一百九十八平
      方公尺）、五六○之四二地號（面積一百三十六平方公尺）、五六○之四三地
      號（面積一百六十一平方公尺）、五六○之四四地號（面積一百八十五平方公
      尺）、五六○之四五地號（面積四百二十三平方公尺）、五六○之四六地號（
      面積一百六十五平）等六筆土地，使被告乙○○及戊○○所有房屋坐落基地之
      土地各較其原應有部分面積分別增加多達二十一點七一平方公尺及二十三點二
      五平方公尺。嗣再隱瞞上情，進而填具不符原告之分割真意之共有物分割契約
      書等文件，偽以各共有人皆認可依該分割複丈結果，由被告戊○○分得前揭五
      六○地號土地，被告乙○○分得前揭五六○之四三地號土地，原告甲○○分得
      前揭五六○之四二地號土地，原告丁○○分得前揭五六○之四五地號土地，原
      告辛○○、庚○○、己○○、壬○○之被繼承人薛邦（於八十七年二月六日死
      亡）分得前揭五六○之四六地號土地，郭玉柱分得前揭五六○之四四地號土地
      ，並同意所謂由「土地面積增加者」補償「土地面積減少者」之協議方案，並
      由林漢順持之向不知情之屏東縣東港地政事務所申請依該測量及協議結果辦理
      分割登記。
（三）茲分別將全體共有人於分割前其應有部分換算面積，及分割後其單獨取得土地
      面積相互比較如下：原告甲○○部分：分割前應有部分換算面積為一百四十
      點一四平方公尺，分割後單獨取得土地面積為一百三十六平方公尺，計短少四
      點一四平方公尺。原告丁○○部分：分割前應有部分換算面積為四百五十三
      點三四平方公尺，分割後單獨取得土地面積為四百二十三平方公尺，計短少三
      十點三四平方公尺。薛邦部分：分割前應有部分換算面積為一百八十點六六
      平方公尺，分割後單獨取得土地面積為一百六十五平方公尺，計短少一十五點
      六六平方公尺。被告乙○○部分：分割前應有部分換算面積為一百三十九點
      二九平方公尺，分割後單獨取得土地面積為一百六十一平方公尺，計增加二十
      一點七一平方公尺。被告戊○○部分：分割前應有部分換算面積為一百七十
      四點七五平方公尺，分割後單獨取得土地面積為一百九十八平方公尺，計增加
      二十三點二五平方公尺。郭玉柱部分：分割前應有部分換算面積為一百七十
      九點八二平方公尺，分割後單獨取得土地面積為一百八十五平方公尺，計增加
      五點一八平方公尺。
（四）按系爭土地之分割，因各共有人在系爭土地上已各自興建房屋，如考慮當時土
      地利用現狀，因依各共有人之應有部分換算面積予以分割或有其困難之處，但
      被告卻為圖一己之私利，先是膨漲其使用土地範圍，利用不知情之地政人員使
      土地複丈結果與共有人應有部分發生嚴重落差，並未將上開複丈結果發生面積
      落差之事實提出與各共有人洽商解決方案，嗣後更利用原告等共有人對其信賴
      ，使不知情之原告等人在共有物分割協議書上用印，偽稱原告等共有人皆知悉
      分割後所得土地面積之增減，並同意就面積增減部分以「差價找補」方式互為
      補償，持之以向地政機關申請分割登記，被告因土地分割登記增加之面積，顯
      係無法律上原因而受利益，依民法第一百七十九條規定自應對原告負返還之責
      。退而言之，被告增加土地面積部分縱非無法律上原因而受利益，被告亦應依
      兩造共有物分割協議書所載「由增加者補償減少者」之約定對原告負補償之責
      。
（五）系爭土地於八十一年間分割登記當時，價其市價約每平方公尺四萬元以上，被
      告乙○○於分割後單獨取得土地面積無端增加二十一點七一平方公尺，以每平
      方公尺四萬元計算，共計八十六萬八千四百元，被告戊○○於分割後單獨取得
      土地面積無端增加二十三點二五平方公尺，以每平方公尺四萬元計算，共計九
      十三萬元，而原告甲○○、丁○○、薛邦於分割後單獨取得土地面積分別無端
      短少四點一四、三十點三四、一十五點六六平方公尺，各按比例，被告乙○○
      應返還不當得利或補償差價予原告甲○○七萬一千七百零三元、原告丁○○五
      十二萬五千四百七十四元，原告辛○○、庚○○、己○○、壬○○（即薛邦之
      全體繼承人）二十七萬一千二百二十三元，被告戊○○應應返還不當得利或補
      償差價予原告甲○○七萬六千七百八十九元、原告丁○○五十六萬二千七百四
      十八元，原告辛○○、庚○○、己○○、壬○○（即薛邦之全體繼承人）二十
      九萬零四百六十三元，被告二人並應均自八十一年七月二十九日起至清償日止
      ，就其應給付金額按週年利率本分之五計算之利息。
三、對被告抗辯所為陳述：
（一）於八十一間全體共有人協議分割系爭土地之際，因全體共有人在系爭土地上已
      各自興建房屋，且各共有人所有房屋均是利用共同壁，遂約定分割線係各共有
      所有建物之共同壁之前後兩點拉直線，因全體共有人以為依此分割所得面積等
      於其應有部分換算面積，當時並未談到補償。
（二）訴外人郭玉柱於刑事案件偵查中分別於八十八年七月二十一日及同年九月二十
      九日結證稱：是丙○○提議分割，是先買地之後，再蓋房子，其當時一
      直認為土地與房子大小一致，代書並未解說土地與房子不一致之事，不知
      分割後土地增加，當時並未提到補償問題等語。上開證述實已足證被告當時
      確實隱瞞「因分割致原告土地面積減少」之事實，全體共有人更無所謂補償之
      合意。
四、證據：提出土地登記簿謄本八件、建物登記謄本一件、地籍圖謄本一件、照片二
    件、共有物分割契約書影本二件、戶籍謄本四件、戶口名簿影本一件，及土地登
    記申請書與共有物分割明細表等影本各一件，及買賣契約書影本二件，及台灣屏
    東地方法院檢察署檢察官八十九年度偵續字第五七號不起訴處分書及起訴書影本
    各一件為證。
乙、被告方面：
一、聲明：(一)駁回原告之訴。(二)如受不利益判決，願供擔保，請准宣告免為假執行。
二、陳述：
（一）土地分割流程為先進行土地複丈，由各共有人到場指界，將複丈成果通知各共
      有人，如無異議，即辦理土地分割登記，且郭玉柱於刑事案件偵查中證稱：分
      割登記前代書林漢順有將相關文件拿給大家看，並供大家蓋章，印章一直由各
      共有人自行保管，未曾交付代書保管等語，由此可見原告主張其印章交與被告
      保管，與事實不符。
（二）系爭土地當時係依現況分割，即全體共有人協議分割方式係以各共有人所有房
      屋之共同壁之前後二點連成直線為分割線，且原告甲○○所有房屋之牆壁彎曲
      ，致分割結果當然未必等同於各共有人之應有部分換算面積，況當時為現況分
      割，各共有人分割後之使用範圍皆未改變，因此各共有人協議由面積增加者即
      郭玉柱、被告乙○○與戊○○繳納土地增值稅五萬八千七百八十四元以補償面
      積減少者。
三、證據：提出台灣屏東地方法院檢察署檢察官八十八年度偵字第二三七二號與八十
    九年度偵續字第五七號不起訴處分書影本各一件，及本院八十九年度簡上字第六
    一號與九十年度簡上字第一四四號民事判決影本各一件，及屏東縣稅捐稽徵處土
    地增值稅繳款書影本三件為證。
丙、本院依職權調閱台灣屏東地方法院檢察署八十八年度偵字第二三七三號、八十九
    年度偵續字第五七號偵查卷宗，及本院九十年度訴字第八八九號刑事卷宗，並依
    職權向屏東縣東港地政事務所調閱系爭土地之複丈與分割登記之相關申請文件。
    理      由
一、原告主張：(一)原告辛○○、庚○○、己○○之父即原告壬○○之夫薛邦，及原告
    甲○○與丁○○，及被告乙○○與戊○○，及訴外人郭玉柱共有坐落屏東縣崁頂
    鄉○○段五六○地號土地（下稱系爭土地）、地目建、面積○．一二六八公頃，
    各共有人之應有部分為薛邦一五○二分之二一四，原告甲○○一五○二分之一六
    六，原告丁○○一五○二分之五三七，被告乙○○一五○二分之一六五，被告戊○○一五○二分之二○七，郭玉柱一五○二分之二一三，而全體共有人就系爭土
    地皆劃定分管使用範圍並各自興建房屋居住。嗣於八十一間全體共有人協議分割
    系爭土地之際，因全體共有人在系爭土地上已各自興建房屋，且各共有人所有房
    屋均是利用共同壁，遂約定分割線係各共有人所有建物之共同壁之前後兩點拉直
    線，因全體共有人以為依此分割所得面積等於其應有部分換算面積，當時並未談
    到補償。(二)詎原告甲○○分得坐落屏東縣崁頂鄉○○段五六○之四二地號土地，
    其面積較分割前應有部分換算面積短少四點一四平方公尺，原告丁○○分得同段
    五六○之四五地號土地，其面積較分割前應有部分換算面積短少三十點三四平方
    公尺，原告辛○○、庚○○、己○○、壬○○之被繼承人薛邦（於八十七年二月
    六日死亡）分得同段五六○之四六地號土地，其面積較分割前應有部分換算面積
    短少一十五點六六平方公尺，而被告乙○○分得同段五六○之四三地號土地，其
    面積較分割前應有部分換算面積增加二十一點七一平方公尺，被告戊○○分得同
    段五六○地號土地，其面積較分割前應有部分換算面積增加二十三點二五平方公
    尺，郭玉柱分得同段五六○之四四地號土地，其面積較分割前應有部分換算面積
    增加五點一八平方公尺。(三)被告二人就其因分割所增加土地面積，顯係無法律上
    原因而受利益，依民法第一百七十九條規定自應對原告負返還之責。退而言之，
    縱非無法律上原因而受利益，被告亦應依兩造共有物分割協議書所載「由增加者
    補償減少者」之約定對原告負補償之責。查被告乙○○及戊○○所分得土地面積
    分別增加二十一點七一平方公尺及二十三點二五平方公尺，以每平方公尺四萬元
    計算，分別計八十六萬八千四百元及九十三萬元，而原告甲○○、丁○○、薛邦
    所分得土地面積分別短少四點一四平方公尺、三十點三四平方公尺、一十五點六
    六平方公尺，各按比例，被告乙○○應返還不當得利或補償差價予原告甲○○七
    萬一千七百零三元、原告丁○○五十二萬五千四百七十四元，原告辛○○、庚○○、己○○、壬○○二十七萬一千二百二十三元，而被告戊○○應返還不當得利
    或補償差價予原告甲○○七萬六千七百八十九元、原告丁○○五十六萬二千七百
    四十八元，原告辛○○、庚○○、己○○、壬○○二十九萬零四百六十三元，並
    均自八十一年七月二十九日起至清償日止按週年利率本分之五計算之利息等語。
二、被告則以：全體共有人就系爭土地協議分割，約定分割方式係以各共有人所有房
    屋之共同壁之前後二點連成直線為分割線，且原告甲○○所有房屋之牆壁彎曲，
    分割結果當然未必等同於各共有人之應有部分換算面積，且因當時為現況分割，
    各共有人分割後之使用範圍並未改變，因此全體共有人約定由面積增加者即郭玉
    柱、被告乙○○與戊○○繳納土地增值稅五萬八千七百八十四元以補償面積減少
    者等語，資為抗辯。
三、原告主張：原告辛○○、庚○○、己○○之父即原告壬○○之夫薛邦，及原告甲○○與丁○○，及被告乙○○與戊○○，及郭玉柱共有系爭土地，各共有人之應
    有部分為薛邦一五○二分之二一四，原告甲○○一五○二分之一六六，原告丁○○一五○二分之五三七，被告乙○○一五○二分之一六五，被告戊○○一五○二
    分之二○七，郭玉柱一五○二分之二一三，且全體共有人就系爭土地皆劃定分管
    使用範圍並各自興建房屋居住。嗣於八十一間全體共有人協議分割系爭土地，將
    系爭土地分割為屏東縣崁頂鄉○○段五六○地號（面積一百九十八平方公尺）、
    五六○之四二地號（面積一百三十六平方公尺）、五六○之四三地號（面積一百
    六十一平方公尺）、五六○之四四地號（面積一百八十五平方公尺）、五六○之
    四五地號（面積四百二十三平方公尺）、五六○之四六地號（面積一百六十五平
    ）等六筆土地，而原告甲○○分得前揭五六○之四二地號土地，原告丁○○分得
    前揭五六○之四五地號土地，原告辛○○、庚○○、己○○、壬○○之被繼承人
    薛邦（於八十七年二月六日死亡）分得前揭五六○之四六地號土地，被告乙○○
    分得前揭五六○之四三地號土地，被告戊○○分得前揭五六○地號土地，郭玉柱
    分得前揭應五六○之四四地號土地等情，業據原告提出與所述相符土地登記簿謄
    本、共有物分割契約書、土地登記申請書、共有物分割明細表、戶籍謄本、戶口
    名簿等件為證，並為被告所不爭執，尚堪信為真實。
四、原告主張：於八十一間全體共有人協議分割系爭土地之際，因全體共有人在系爭
    土地上已各自興建房屋，且各共有人所有房屋均是利用共同壁，遂約定分割線係
    各建物之共同壁之前後兩點拉直線，且因全體共有人以為依此分割所得面積等於
    其應有部分換算面積，當時並未談到補償等語。被告則辯稱：全體共有人就系爭
    土地協議分割，約定分割方式係以各共有人所有房屋之共同壁之前後二點連成直
    線為分割線，並由面積增加者即郭玉柱、被告乙○○與戊○○繳納土地增值稅五
    萬八千七百八十四元以補償面積減少者等語。經查：
（一）屏東縣東港地政事務所測量員林仙化於刑事案件偵查中結證稱：「（本案當事
      人系爭房屋之地於八十一年申請測量時，是否你到場處理？）是我到場測量，
      我是依據土地所有權人指界後測量並繪圖，每戶均有人指界，但我不知是否為
      該戶所有權人，測量前及繪好圖後都有通知代表人，沒有意見後每個共有人蓋
      章，該章是一般章就可，如他們土地有增減的話，需向稅捐處辦理，從測量後
      至分割登記有很長時間讓他們提出異議，測量時是以前後壁之共同點測量，．
      ．．。」等語（見台灣屏東地方法院檢察署八十八年度偵字第二三七二號偵查
      卷宗內附八十九年五月二十九日訊問筆錄）。
（二）郭玉柱於刑事案件偵查中結證稱：「（提示分割契約書，對該契約書有何意見
      ？）我未見過該契約書，我們全部都到丙○○的家，代書把契約書帶來，叫我
      們把各自帶來的印鑑章交給代書，由該代書蓋章，蓋章後印鑑交由我們帶回，
      並對我們說已分割完畢，我並不知道土地是否有人增減，也未提到補償之問題
      ，當場並未告知，我也不知我有增減。」等語（見前揭偵查卷宗內附八十八年
      七月二十一日訊問筆錄）。足認全體共有人就系爭土地協議分割之時，未曾提
      及價金補償一事，而原告所提共有物分割協議書固然記載「由增加者補償減少
      者」等語，尚難據此逕認全體共有人就系爭土地協議分割時曾約定價金補償。
（三）綜上所述，足認因全體共有人在系爭土地上已各自興建房屋，且各共有人所有
      房屋均是利用共同壁，從而，全體共有人就系爭土地協議分割時，約定分割方
      法係以各共有人所有房屋之共同壁之前後兩點拉直線為分割線，且當時並未約
      定價金補償，而屏東縣東港地政事務所測量員林仙化即依前揭分割方法進行測
      量及繪圖，將系爭土地分割為屏東縣崁頂鄉○○段五六○、五六○之四二、五
      六○之四三、五六○之四四、五六○之四五、五六○之四六地號等六筆土地，
      由各共有人分得其房屋所在基地。
五、按共有物之協議分割，祇須共有人全體同意分割方法，即生協議分割之效力，不
    因共有人中之一人或數人因協議分割取得之利益不等，而受影響，最高法院著有
    六十八年度台再字第四四號判例可資參照。查全體共有人就系爭土地協議分割時
    ，約定分割方法係以各共有人所有房屋之共同壁之前後兩點拉直線為分割線，並
    未約定價金補償之事實已如前述，亦即全體共有人同意系爭土地之分割方法係以
    各共有人所有房屋之共同壁之前後兩點拉直線為分割線，即生協議分割之效力，
    不因各共有人依上開分割方法所分得土地面積較其分割前應有部分換算面積有所
    增減，且未就此約定價金補償而受影響，則被告本於前揭分割協議所分得土地面
    積，縱然較其分割前應有部分換算面積為多，自難認有何不當得利之情事，且於
    協議分割之際，全體共有人既未約定價金補償，被告自不負有給付補償價金之義
    務。從而，原告主張被告二人因分割所增加土地面積，顯係無法律上原因而受利
    益，應依民法第一百七十九條規定應對原告負返還之責，或依共有物分割協議書
    所載內容對原告負補償之責，而請求被告給付原告如聲明所示金額云云，為無理
    由，不應准許。又原告之訴既經駁回，其假執行之聲請已失所附麗，應併駁回之
    。
據上論結，本件原告之訴無理由，依民事訴訟法第七十八條、第八十五條第一項後段
、第八十五條第二項，判決如主文。
中      華      民      國    九十二    年      三      月    二十一    日
                                   臺灣屏東地方法院民事第二庭
~B法      官  賴秀雯
右為正本，係照原本作成。
如不服本判決，應於送達後廿日內，向本院提出上訴狀。
~B法院書記官  滕一珍
中      華      民      國    九十二    年      三      月    二十一    日


司法院資訊處製作；財團法人民間司法改革基金會備份。
